# Создадим матрицу сигнатурных пар **патоген-ген**

## Объединим результаты работы BLAST, KRAKEN2 и SAMtools inxstat

Для этого будем использовать ID контигов и ОРС
```{python}
import pandas as pd
import os
from tqdm import tqdm
import time
import re

#определим функции
def drop_gene_number_from_scaffold_name(x): #модификация названия -> оставляем только имя cкаффолда
    return (str(x).split("$")[0])

def modify_genus_name(x): #уберем (taxid #) из названия таксона
    return (str(x).split(' (')[0])

def get_gene_name(x): #берем имя гена после $ в sseqid из VFDB
    return (str(x).split("$")[1])


```


```{python}
#| eval: false

pattern = r".*\.csv$"
regex = re.compile(pattern)
directory = 'Blast-results/Blast-results-filtered'

dfs = []
for filename in tqdm(os.listdir(directory), desc = 'tqdm() Progress Bar'):
    time.sleep(0.5)
    if regex.match(filename):
      print(f"\n{filename}\n")
      filepath = os.path.join(directory, filename)  
      patient = filename.split('file_')[1].split('.')[0]
      
      #Читаем результат Blast
      blast = pd.read_csv(filepath, sep='\t')[['orf', 'sseqid','pident']]
      blast['Gene'] = blast['sseqid'].apply(get_gene_name)

      rc = pd.read_csv(f'Readcounts/Readcount-results/Readcount_result_{patient}.txt',sep="\t",header=None,
                     names=['orf','sequence length','readcounts','unmapped read-segments'],dtype={'readcount': 'Int64'})[['orf','readcounts']]
      #удаляем у RC * c конца
      rc = rc.iloc[:-1,:]
      
      #Объединяем RC и Bl по названию гена в скаффолде
      rc_blast = rc.merge(blast, how='inner', on='orf')
      rc_blast['Contig'] = rc_blast['orf'].apply(drop_gene_number_from_scaffold_name)
      #суммируем ридкаунты для одинаковых генов в скаффолде
      rc_blast = rc_blast.groupby(["Gene"]).agg({'readcounts': 'sum','Contig':'first','sseqid':'first','pident':'mean'}).reset_index()
      #Читаем результат Kraken
      kraken_names = pd.read_csv(f'Kraken-results/Kraken_tables/Kraken_table_file_{patient}.txt', sep=",", nrows=0).columns.tolist()
      num_cols = len(kraken_names)
      dtype_dict = {kraken_names[0] : int} # First column is int
      for j in range(1, num_cols):
          dtype_dict[kraken_names[j]] = str
          
      kraken = pd.read_csv(f'Kraken-results/Kraken_tables/Kraken_table_file_{patient}.txt', sep=",",dtype=dtype_dict)
      #Объединяем с Kr по имени скаффолда 
      rc_blast_kraken = kraken.merge(rc_blast, on='Contig')
      rc_blast_kraken['Patient'] = patient
      rc_blast_kraken.drop('Contig',axis = 1,inplace = True)
      dfs.append(rc_blast_kraken)
    
    
result = pd.concat(dfs)

#форматируем название таксона и добавляем функции генов из данных, заложенных в sseqid
result = result(axis=1, how='all')
result = result[['d','p','s','ID','Patient','Gene','pident','readcounts','sseqid']].sort_values(['d','p','s','ID','Patient','Gene','pident','readcounts','sseqid']).reset_index(drop = True)
result.to_csv('Signature-pairs/taxon-gene-example.csv',index = False)
```

Полученная таблица имеет вид:
```{r}
#| echo: False
table <- read.csv("Signature-pairs/taxon-gene-full.csv")
knitr::kable(table[1:10, ], align = "c")
```

## Сделаем сводную таблицу с генами, которые принадлежат патогенным видам, согласно [списку патогенов CZ ID Pathogen List ](https://czid.org/pathogen_list)

```{python}
pwd_hc = pd.read_csv('Signature-pairs/taxon-gene-full.csv')

pwd_hc['readcounts'] = pwd_hc['readcounts'].astype(float)
pwd_hc['pident'] = pwd_hc['pident'].astype(float)

pwd_hc['Gene_info'] = pwd_hc['sseqid'].apply(lambda x: (x.split('_[')[0]))

#Оставми только те гены, которые принадлежат патогенам
IDs = pd.read_csv('Obtained-data/Pathogen-data/CZ_ID_pathogen_list_2024.tsv', sep='\t')
IDs['taxon_name'] = IDs['taxon_name'].str.replace(' ', '_')
pwd_hc = pwd_hc.loc[pwd_hc['s'].isin(IDs['taxon_name'])]

df = pwd_hc.pivot_table(columns='Patient', index=['p','s','Gene_info', 'pident'], values='readcounts', aggfunc='sum').fillna(0).reset_index()
columns = df.columns
df = df.sort_values(['p','s','Gene_info', 'pident']).reset_index(drop = True)

aggregation_dict = {'pident': 'mean'}
for col in list(columns[3:]):
    aggregation_dict[col] = 'sum' 

df = df.groupby(['p','s','Gene_info']).agg(aggregation_dict).reset_index()

df = df[['p','s','Gene_info','pident']+sorted(columns[4:], key=lambda x: (x.split('_')[0],int(x.split('_')[1])))]
df.to_csv('Signature-pairs/taxon-gene-pivot.csv', index = False)

```
Она имеет следующий вид, где гены по строчкам, а пациенты по столбцам:
```{r}
#| echo: False
table <- read.csv("Signature-pairs/taxon-gene-pivot.csv")
knitr::kable(table[20:35, ], align = "c")
```

## Изобразим полученные результаты на Sankey-диаграммах
```{python}
import pandas as pd
import plotly.graph_objects as go
from plotly.colors import qualitative
```

```{python}
#| output: false

def get_function_group_colors(df, level_col):
        df['Group'] = df['Patient'].str.extract(r'^(HC|PD)')[0]
        level_groups = df.groupby([level_col, 'Group'])['readcounts'].sum().unstack().fillna(0)
        level_groups = level_groups > 0
        
        level_colors = {}
        for level in level_groups.index:
            in_hc = level_groups.loc[level, 'HC'] if 'HC' in level_groups.columns else False
            in_pd = level_groups.loc[level, 'PD'] if 'PD' in level_groups.columns else False
            
            if in_hc and in_pd:
                level_colors[level] = "#FFB300"  # Желтый (оба)
            elif in_hc:
                level_colors[level] = '#2ECC71'  # Зеленый (HC)
            elif in_pd:
                level_colors[level] = '#E74C3C'  # Красный (PD)
            else:
                level_colors[level] = '#AAAAAA'
        
        return level_colors


pwd_hc = pd.read_csv('Signature-pairs/taxon-gene-full.csv')[['Gene class', 'Gene', 'p','s', 's1','Gene function', 'Patient', 'readcounts']]
IDs = pd.read_csv('Obtained-data/Pathogen-data/CZ_ID_pathogen_list_2024.tsv', sep='\t').iloc[:252]
IDs['taxon_name'] = IDs['taxon_name'].str.replace(' ', '_')
pathogen_df = pwd_hc.copy()
pathogen_df = pathogen_df[pwd_hc['s'].isin(IDs['taxon_name'])]
# Добавляем группу (HC/PD)
pathogen_df['Group'] = pathogen_df['Patient'].apply(lambda x: x.split('_')[0])


# Получаем все уникальные категории
all_groups = sorted(pathogen_df['Group'].unique())
all_pathogen_phyla = sorted(pathogen_df['p'].dropna().unique())
all_pathogen_species = sorted(pathogen_df['s'].unique())
pathogen_gene_funcs = sorted(pathogen_df['Gene class'].unique())

group_colors = {'HC': 'rgba(0, 158, 115, 0.8)', 'PD': 'rgba(255, 0, 0, 0.8)'}  
color_scale = qualitative.Plotly  # Basic Color Scale
pathogen_func_colors = {func: color_scale[i % len(color_scale)] for i, func in enumerate(pathogen_gene_funcs)}

nodes = all_groups + all_pathogen_phyla + all_pathogen_species + pathogen_gene_funcs
node_indices = {node: i for i, node in enumerate(nodes)}

# Build Links
sources, targets, values, link_colors = [], [], [], []

# Groups -> Phyla
group_phylum_links = pathogen_df.groupby(['Group', 'p'])['readcounts'].sum().reset_index()
for _, row in group_phylum_links.iterrows():
    sources.append(node_indices[row['Group']])
    targets.append(node_indices[row['p']])
    values.append(row['readcounts'])
    link_colors.append(group_colors[row['Group']])

# Phyla -> Species
phylum_species_links = pathogen_df.groupby(['p', 's', 'Group'])['readcounts'].sum().reset_index() 
for _, row in phylum_species_links.iterrows():
    sources.append(node_indices[row['p']])
    targets.append(node_indices[row['s']])
    values.append(row['readcounts'])
    link_colors.append(group_colors[row['Group']])  

# Species -> Gene Functions
s_gene_links = pathogen_df.groupby(['s', 'Gene class', 'Group'])['readcounts'].sum().reset_index() 
for _, row in s_gene_links.iterrows():
    sources.append(node_indices[row['s']])
    targets.append(node_indices[row['Gene class']])
    values.append(row['readcounts'])
    link_colors.append(group_colors[row['Group']])


# Diagram Layout

node_colors = (
        [group_colors[g] for g in all_groups] +
        [get_function_group_colors(pathogen_df, 'p').get(phylum, '#AAAAAA') for phylum in all_pathogen_phyla] +
        [get_function_group_colors(pathogen_df, 's').get(species, '#AAAAAA') for species in all_pathogen_species] +
        [get_function_group_colors(pathogen_df, 'Gene class').get(func, '#AAAAAA') for func in pathogen_gene_funcs]
    )
link = dict(source=sources, target=targets, value=values, color=link_colors)
node = dict(pad=15, thickness=20, line=dict(color="black", width=0.5), label=nodes, color =node_colors)
sankey = go.Sankey(link=link, node=node)
fig = go.Figure(sankey)

fig.update_layout(
    title={
        'text': "<b>Распределение генов патогенов по таксономическим группам</b>",
        'y': 0.95, 'x': 0.5, 'xanchor': 'center', 'yanchor': 'top',
        'font': {'size': 20, 'family': 'Palatino Linotype'}
    },
    font=dict(family="Palatino Linotype", size=16, color="black"),  
    height=800, width=1400,  
    margin=dict(t=100, b=80, l=40, r=40),  
    plot_bgcolor='rgba(255,255,255,0.9)', paper_bgcolor='rgba(255,255,255,0.9)',
    hovermode='x unified',
    annotations=[
        dict(x=0, y=1.05, xref='paper', yref='paper', align='left',
             showarrow=False, bordercolor='rgba(0,0,0,0.2)', borderwidth=1, borderpad=4,
             bgcolor='rgba(255,255,255,0.8)',
             font=dict(size=16, family='Palatino Linotype'),
             text="<b>Цвета связей:</b><br>"
                     "<span style='color:rgba(0, 158, 115, 0.8)'>■ От здоровых пациентов (HC)</span><br>"
                     "<span style='color:rgba(255, 5, 0, 0.8)'>■ От пациентов с депрессией (PD)</span>"),
        dict(x=0.5, y=-0.1, xref='paper', yref='paper', showarrow=False,
             font=dict(size=16, family='Palatino Linotype'),
             text="<b>Уровни анализа:</b> Группы пациентов → Род патогена → Вид патогена → Функции генов")  
    ]
)

#fig.show()

fig.write_html("images/sankey_diagram.html")
```

Изобразим только патогенные виды:
```{r}
#| echo: false
#| error: FALSE
library(htmltools)
includeHTML("images/sankey_diagram.html")
```

```{python}
#| eval: false
# Load and prepare data
data = pd.read_excel('Signature-pairs/2full_genes.xlsx', index_col = 0)[['Класс-гена','Описание','Функция','Название кластера','Название гена']]#
pwd_hc = pd.read_csv('Signature-pairs/taxon-gene-full.csv')[['Gene class', 'Gene', 'p','s', 's1','Gene function', 'Patient', 'readcounts']]
IDs = pd.read_csv('Obtained-data/Pathogen-data/CZ_ID_pathogen_list_2024.tsv', sep='\t').iloc[:252]
IDs['taxon_name'] = IDs['taxon_name'].str.replace(' ', '_')

pwd_hc = pwd_hc.loc[~pwd_hc['s'].isna()]
pwd_hc = pwd_hc.loc[pwd_hc['s'].apply(lambda x: len(x.split('_')) == 2)]
#pwd_hc = pwd_hc.loc[pwd_hc['s'].isin(IDs['taxon_name'])]


pwd_hc = pwd_hc.merge(data, left_on = 'Gene', right_on = 'Название гена')[['Класс-гена','Описание','Функция','Название кластера','Название гена','Patient','p','s','readcounts','Gene class']]
# Добавляем группу (HC/PD)
pwd_hc['Group'] = pwd_hc['Patient'].apply(lambda x: x.split('_')[0])

# Add pathogen status to main data
pwd_hc['Pathogen'] = pwd_hc['s'].isin(IDs['taxon_name'])

# Split data
pathogen_df = pwd_hc.loc[pwd_hc['Pathogen']].copy()
n_pat_df = pwd_hc.loc[~pwd_hc['Pathogen']].copy()

# Get all unique categories
all_groups = sorted(set(pwd_hc['Group'].unique()))
all_pathogen_species = sorted(pathogen_df['s'].unique())
all_nonpathogen_species = sorted(n_pat_df['s'].unique())
all_pathogen_phyla = sorted(pathogen_df['p'].unique())
all_nonpathogen_phyla = sorted(n_pat_df['p'].unique())

# Find gene functions present in both sides
funcs = set(pwd_hc['Gene class'].unique())
pathogen_gene_funcs = set(pathogen_df['Gene class'].unique())
nonpathogen_gene_funcs = set(n_pat_df['Gene class'].unique())
common_gene_funcs = sorted(pathogen_gene_funcs & nonpathogen_gene_funcs)
pathogen_only_funcs = sorted(pathogen_gene_funcs - nonpathogen_gene_funcs)
nonpathogen_only_funcs = sorted(nonpathogen_gene_funcs - pathogen_gene_funcs)

# Initialize lists to store the data for the Sankey diagram
sources = []
targets = []
values = []
link_colors = []


# Create variables for "not present" hierarchy.
pathogen_only_not_present_species = "Not present in nonpathogens"
pathogen_only_not_present_phyla = " "
pathogen_only_not_present_groups = "  "


# Create a dictionary to map nodes (species, phyla, groups, gene functions) to indices
nodes = ([f"{group} (Pathogens)" for group in all_groups] +                  # Группы пациентов (0-1)
    [f"{phylum} (P)" for phylum in all_pathogen_phyla] +        # Типы (2-N)
    all_pathogen_species +  
    common_gene_funcs+pathogen_only_funcs+nonpathogen_only_funcs +
    all_nonpathogen_species +
    [f"{phylum} (NP)" for phylum in all_nonpathogen_phyla] +
    [f"{group} (Non-Pathogens)" for group in all_groups] + [pathogen_only_not_present_species,pathogen_only_not_present_phyla,pathogen_only_not_present_groups])



node_indices = {node: i for i, node in enumerate(nodes)}



# Create color mappings
# Groups
group_colors = {'HC': 'rgba(0, 158, 115, 0.8)', 'PD': 'rgba(255, 0, 0, 0.8)'}  

# Function to determine group presence and assign colors
def get_group_presence_colors(df, level_col):
    # Extract group from Patient column (HC_... or PD_...)
    df['Group'] = df['Patient'].str.extract(r'^(HC|PD)')[0]
    
    level_groups = df.groupby([level_col, 'Group'])['readcounts'].sum().unstack().fillna(0)
    level_groups = level_groups > 0  # Convert to boolean presence/absence
    
    level_colors = {}
    for level in level_groups.index:
        in_hc = level_groups.loc[level, 'HC'] if 'HC' in level_groups.columns else False
        in_pd = level_groups.loc[level, 'PD'] if 'PD' in level_groups.columns else False
        
        if in_hc and in_pd:
            level_colors[level] = "#FFB300"  # Yellow (both)
        elif in_hc:
            level_colors[level] = '#2ECC71'  # Green (HC only)
        elif in_pd:
            level_colors[level] = '#E74C3C'  # Red (PD only)
        else:
            level_colors[level] = '#AAAAAA'  # Grey (shouldn't happen)
    
    return level_colors

# Get color mappings for species and phyla
pathogen_species_colors = get_group_presence_colors(pathogen_df, 's')
nonpathogen_species_colors = get_group_presence_colors(n_pat_df, 's')
pathogen_phyla_colors = get_group_presence_colors(pathogen_df, 'p')
nonpathogen_phyla_colors = get_group_presence_colors(n_pat_df, 'p')



# 1. Left Groups → Phyla (Pathogen side)
group_phylum_links = pathogen_df.groupby(['Group', 'p'])['readcounts'].sum().reset_index()
for _, row in group_phylum_links.iterrows():
    sources.append(node_indices[f"{row['Group']} (Pathogens)"])
    targets.append(node_indices[f"{row['p']} (P)"])
    values.append(max(10,row['readcounts']))
    link_colors.append(group_colors[row['Group']])  # Red for pathogen side

# 2. Phyla → Pathogens
phylum_species_links = pathogen_df.groupby(['p', 's','Group'])['readcounts'].sum().reset_index()
for _, row in phylum_species_links.iterrows():
    sources.append(node_indices[f"{row['p']} (P)"])
    targets.append(node_indices[row['s']])
    values.append(max(17000,row['readcounts']))
    link_colors.append(group_colors[row['Group']])  # Red for pathogen side

# 3. Pathogens → Gene Functions
species_gene_links = pathogen_df.groupby(['s', 'Gene class','Group'])['readcounts'].sum().reset_index()
for _, row in species_gene_links.iterrows():
    if row['Gene class'] in common_gene_funcs:
        targets.append(node_indices[row['Gene class']])
    elif row['Gene class'] in pathogen_only_funcs:
        targets.append(node_indices[row['Gene class']])
    else:
        continue
        
    sources.append(node_indices[row['s']])
    values.append(row['readcounts'])
    link_colors.append(group_colors[row['Group']])  # Red for pathogen side

# 4. For pathogen-only functions: connect to "not present" hierarchy
# For pathogen-only functions: 
for func in pathogen_only_funcs:
    # First get the total readcounts for this function across all pathogens
    func_readcounts = pathogen_df[pathogen_df['Gene class'] == func]['readcounts'].sum()
    
    
    # Then connect to "not present" hierarchy using proportional readcounts
    # Function → "not present in non-path species"
    sources.append(node_indices[func])
    targets.append(node_indices[pathogen_only_not_present_species])
    values.append(func_readcounts)  # Reduced for visibility
    link_colors.append('rgba(150, 150, 150, 0.4)')
    
    # "not present in non-path species" → "not present in non-path phyla"
    sources.append(node_indices[pathogen_only_not_present_species])
    targets.append(node_indices[pathogen_only_not_present_phyla])
    values.append(func_readcounts)  # Further reduced
    link_colors.append('rgba(150, 150, 150, 0.4)')
    
    # "not present in non-path phyla" → "not present in non-path groups"
    sources.append(node_indices[pathogen_only_not_present_phyla])
    targets.append(node_indices[pathogen_only_not_present_groups])
    values.append(func_readcounts)  # Smallest value
    link_colors.append('rgba(150, 150, 150, 0.4)')


# 5. Common gene functions → Non-pathogens
gene_species_links = n_pat_df.groupby(['Gene class', 's','Group'])['readcounts'].sum().reset_index()
for _, row in gene_species_links.iterrows():
    if row['Gene class'] in common_gene_funcs:
        sources.append(node_indices[row['Gene class']])
        targets.append(node_indices[row['s']])
        values.append(max(15000,row['readcounts']))
        link_colors.append(group_colors[row['Group']])  # Grey for middle links

# 6. Non-pathogens → Phyla (Non-pathogen side)
species_phylum_links = n_pat_df.groupby(['s', 'p','Group'])['readcounts'].sum().reset_index()
for _, row in species_phylum_links.iterrows():
    sources.append(node_indices[row['s']])
    targets.append(node_indices[f"{row['p']} (NP)"])
    values.append(row['readcounts'])
    link_colors.append(group_colors[row['Group']])  # Green for non-pathogen side

# 7. Phyla → Right Groups
phylum_group_links = n_pat_df.groupby(['p', 'Group'])['readcounts'].sum().reset_index()
for _, row in phylum_group_links.iterrows():
    sources.append(node_indices[f"{row['p']} (NP)"])
    targets.append(node_indices[f"{row['Group']} (Non-Pathogens)"])
    values.append(row['readcounts'])
    link_colors.append(group_colors[row['Group']])  # Green for non-pathogen side

# 8. For nonpathogen-only functions: 
for func in nonpathogen_only_funcs:

    sources.append(node_indices[nonpathogen_only_not_present_groups])
    targets.append(node_indices[nonpathogen_only_not_present_phyla])
    values.append(row['readcounts'])
    link_colors.append('rgba(150, 150, 150, 0.4)')
    
    # "not present in path phyla" → "not present in path species"
    sources.append(node_indices[nonpathogen_only_not_present_phyla])
    targets.append(node_indices[nonpathogen_only_not_present_species])
    values.append(row['readcounts'])
    link_colors.append('rgba(150, 150, 150, 0.4)')
    
    # "not present in path species" → function
    sources.append(node_indices[nonpathogen_only_not_present_species])
    targets.append(node_indices[func])
    values.append(row['readcounts'])
    link_colors.append('rgba(150, 150, 150, 0.4)')

for i, source in enumerate(sources):
    source_node = nodes[source]
    target_node = nodes[targets[i]]
    
    # Determine color based on the side the link originates from
    if source_node.endswith('(Pathogens)') or source_node.endswith('(P)') or source_node in all_pathogen_species:
        # Left (pathogen) side - use red
        link_colors.append('rgba(231, 76, 60, 0.6)')  # Red with transparency
    elif target_node.endswith('(Non-Pathogens)') or target_node.endswith('(NP)') or target_node in all_nonpathogen_species:
        # Right (non-pathogen) side - use green
        link_colors.append('rgba(46, 204, 113, 0.6)')  # Green with transparency
    else:
        # Middle connections - use grey
        link_colors.append('rgba(150, 150, 150, 0.4)')  # Grey with transparency
        
        
# Diagram Layout


link = dict(source=sources, target=targets, value=values, color=link_colors)
node = dict(pad=15, thickness=20, line=dict(color="black", width=0.5), label=nodes)
sankey = go.Sankey(link=link, node=node)


# Create the Sankey diagram
fig = go.Figure(go.Sankey(
    arrangement="snap",
    node=dict(
        pad=30,
        thickness=20,
        line=dict(color="black", width=0.5),
        label=nodes,
        #color=node_colors,
    ),
    link=dict(
        source=sources,
        target=targets,
        value=values,
        color=link_colors
    )
))
fig.update_layout(
    font_size=12,
    height=1000,
    width=1800,
    annotations=[
        dict(
            x=0.9,
            y=1.1,
            xref='paper',
            yref='paper',
            text=
                 "<b>Link Colors:</b><br>"
                 "<span style='color:rgba(255, 0, 0, 0.8)'>■ from PD</span><br>"
                 "<span style='color:rgba(0, 158, 115, 0.8)'>■ from HC</span><br>",

            showarrow=False,
            align='left',
            bordercolor='black',
            borderwidth=1,
            borderpad=4,
            bgcolor='white'
        )
    ]
)

#fig.show()
fig.write_html("images/sankey_diagram_with_HC.html")

```
Изобразим слева - патогенные виды, а справа - непатогенные. 

```{r}
#| echo: false
#| error: FALSE
library(htmltools)
includeHTML("images/sankey_diagram_with_HC.html")
```